---
title: "Eleições Gerais 2018"
output: 
  flexdashboard::flex_dashboard:
    orientation: rows
    social: menu
    source_code: embed
runtime: shiny    
---

Sidebar {.sidebar}
=======================================================================

```{r config, include=FALSE}
#================================================================#
# Definindo o ambiente

ambiente = 'appleMac'
db_access <<- 'remote' # define o local de acesso aos dados, se remote, então acessa o atlasDB

switch(ambiente, 
  windowsPc={
   setwd('C:/Users/heavyrick/Desktop/datascience/r_analises/eleicoes_2018')
  },
  windowsNote={
   setwd('C:/Users/ricardo/Desktop/ds/datascience/r_analises/eleicoes_2018')
  },
  linuxPC={
    setwd('/home/usuario/www/repositorios/datascience/kbase/R')
  },
  appleMac={
    setwd('/Users/ricardoalmeida/ds/datascience/r_analises/eleicoes_2018')
  }
)
#================================================================#

# Carregar dados

source(file = "load_data.R")
```
### Sobre os dados
Aqui será demonstrado dados relevantes das eleições gerais de 2018. Será dado foco para as votações aos cargos legislativos cujo o PSOL teve candidatos **Deputado Estadual**, **Deputado Federal** e **Senado Federal**, cujos votos foram dados por eleitores e eleitoras da cidade de Americana. Os dados são públicos e foram extraídos do portal do Tribunal Superior Eleitoral.

### Objetivo

O objetivo é entender qual o desempenho eleitoral do **PSOL**, e da esquerda como um todo, na cidade de Americana na referida eleição.

-----

### Partidos e espectros políticos
#### Qual a quantidade de votos por partido ?

Primeiro vamos ter uma visão mais geral do todo, olhando para o total de votos por partido. A ordem das análises será normalmente essa: deputado estadual, deputado federal e senado.

```{r df_df1, include=FALSE, paged.print=TRUE}

# Os votos ficam na base `df_secao_votacao_gerais` e devem ser juntados com a base `df_partidos`. 
# Temos que retornar a quantidade de votos por sigla partidária, não mostrando os que não tiveram votos.

# DS_CARGO | DS_CARGO | 3: Governador / 5: Senado / 6: Dep Federal / 7: Dep Estadual

title_text = 'Eleições gerais 2018 | Americana '

votos_partido_dep_estadual_df = sqldf("
      SELECT p.Sigla, SUM(v.QT_VOTOS) as Votos 
      FROM df_partidos p
      LEFT JOIN df_votos_validos v ON p.Legenda = v.NR_PARTIDO
      WHERE v.CD_CARGO = 7
      GROUP BY p.Sigla
      HAVING SUM(v.QT_VOTOS) > 0
      ORDER BY Votos DESC
      ")

# O gráfico primeiro é preparado ordendando as colunas por quantidade de votos
# a propriedade fill dá um degradê interessante para a contagem

votos_partido_dep_estadual_chart <- ggplot(
  votos_partido_dep_estadual_df, aes(
      x = reorder(Sigla, -Votos), 
      y = Votos, 
      fill=as.factor(Votos)
      )
  )

# Gráfico de barras horizontais para mostrar as votações
# Fosse vertical os nomes iam ficar difíceis de ler, iam ficar encavalados

votos_partido_dep_estadual_func <- function() {
  votos_partido_dep_estadual_chart + 
  geom_bar(stat = "identity") + 
  scale_fill_grey(start = 0.65, end = 0.20) +
  coord_flip() + 
  ggtitle(paste(title_text, 'Votos por partido')) + 
  xlab('Partidos') + 
  ylab('Qtde Votos') +
  theme(legend.position="none",
        plot.title = element_text(size = 11, face='bold'), 
        axis.title = element_text(size=12, color='black'))
}
```

```{r echo=FALSE}
votos_partido_dep_estadual_func()
```

-----

#### Qual a quantidade de vereadores que receberam votos por partido?

```{r include=FALSE}
# Select dos dados

candidatos_votados_df = sqldf("
      SELECT p.Sigla, COUNT(DISTINCT v.NR_VOTAVEL) as Candidatos 
      FROM df_partidos p
      INNER JOIN df_votos_validos v ON p.Legenda = v.NR_PARTIDO
      GROUP BY p.Sigla
      ORDER BY Candidatos DESC
      ")

candidatos_votados_chart <- ggplot(
  candidatos_votados_df, aes(
    x = reorder(Sigla, -Candidatos), 
    y = Candidatos, 
    fill=as.factor(Candidatos)
    )
  )

candidatos_votados_func <- function() {
  candidatos_votados_chart + 
  geom_bar(stat = "identity") + 
  scale_fill_grey(start = 0.85, end = 0.20) +
  coord_flip() + 
  ggtitle(paste('Quantidade de candidatos que receberam votos por partido'), subtitle = title_text) + 
  xlab('Partidos') + 
  ylab('Qtde Candidatos') +
  theme(legend.position="none",
        plot.title = element_text(size = 11, face='bold'), 
        axis.title = element_text(size=12, color='black'))
}
```
```{r echo=FALSE}
candidatos_votados_func()
```

```{r}
sliderInput("bw_adjust", label = "Bandwidth adjustment:",
              min = 0.2, max = 2, value = 1, step = 0.2)

partidos_df = sqldf("
      SELECT p.* 
      FROM df_partidos p
      ORDER BY p.sigla ASC
      ")

```

