---
title: "IDH-M - Americana / SP"
---

```{r setup, include=FALSE}
knitr::opts_chunk$set(echo = TRUE)
```

<br />

## Introdução

O conceito de Produto Interno Bruto nos remonta ao século 17, na época em que Inglaterra e Holanda disputaram o controle dos mercados mundiais. E na época, controlar os mercados, significava controlar os mares, portanto num período de quase 130 anos, estes países tiveram quatro conflitos navais para ver quem levava a melhor. O fim desses conflitos, em 1784, quase coincide com a Primeira Revolução Industrial (1760), que se deu na Inglaterra, a vencedora do conflito, que aquela altura já havia se tornado um império (1701).

Este conceito foi criado pelo economista inglês William Petty (1623 - 1687) que percebeu a necessidade de se calcular a renda nacional.
Karl Marx considerava Petty o verdadeiro pai da economia política clássica, por ter sido este quem formulou pela primeira vez o conceito de "excedente econômico", como sendo o verdadeiro motor de objetivo da atividade produtiva das nações.

Os anos se passaram, e em 1937 o economista russo-estadunidense Simon Kuznets apresentou a ideia de criar um único número que fosse capaz de medir toda a produção de indivíduos, empresas e do Estado. Em 1944, com a Conferência de Bretton Woods, esse indicador é adotado pelo Banco Mundial e pelo Fundo Monetário Internacional (FMI), como ferramenta para medir a economia de um país.

O problema é que o PIB passa a ser usado, numa visão um tanto otimista, como uma espécie de indicador de bem-estar social _ sim, é a ideologia de que se a economia vai bem, a nação vai bem. Essa ideologia levou os economistas e políticos a acreditarem que basta a economia se desenvolver, que todas as demais questões sociais também melhoram.

Ao longo do tempo surgem questionamentos quanto a capacidade do PIB de medir tal bem-estar, e isso leva as chamadas teorias do desenvolvimento humano. Na década 1990 um estudo feito pelo economista paquistanês Mahbub ul Haq em conjunto com o economista indiano Amartya Sen, dão origem ao IDH, o índice de desenvolvimento humano.

O IDH é uma medida média das conquistas de desenvolvimento humano básico em um país. Como todas as médias, o IDH mascara a desigualdade na distribuição do desenvolvimento humano entre a população no nível de país. Atualmente existem outros indicadores que medem outras questões socioeconomicas como: Índice de Desigualdade de Gênero (IDG), Índice de Pobreza Multidimensional (IPM) entre outros.

**O que mede o IDH?**

Os três pilares do IDM são: Saúde, educação e renda.

- **Saúde**: Uma vida longa e saudável é medida pela expectativa de vida;
- **Educação**: O acesso ao conhecimento é medido por: i) média de anos de educação de adultos, que é o número médio de anos de educação recebidos durante a vida por pessoas a partir de 25 anos; e ii) a expectativa de anos de escolaridade para crianças na idade de iniciar a vida escolar, que é o número total de anos de escolaridade que um criança na idade de iniciar a vida escolar pode esperar receber se os padrões prevalecentes de taxas de matrículas específicas por idade permanecerem os mesmos durante a vida da criança;
- **Renda**: E o padrão de vida é medido pela Renda Nacional Bruta (RNB) per capita expressa em poder de paridade de compra (PPP) constante, em dólar, tendo 2005 como ano de referência.

O valor do indicador vai de 0 até 1, quando mais próximo de 0, pior, quando mais próximo de 1, melhor.

Para entender melhor o índice, ele possui faixas de análise:

- Baixo Desenvolvimento Humano menor que 0,550;
- Médio entre 0,550 e 0,699; 
- Alto entre 0,700 e 0,799;
- Muito Alto Desenvolvimento Humano acima de 0,800. 

*Os dados analisados são dos censos de 1991, 2000 e 2010.

---

```{r message=FALSE, warning=FALSE, echo=FALSE}

# Bibliotecas do projeto
library(dplyr)
library(knitr)
library(rmarkdown)
library(sqldf)
library(highcharter)
library(viridis)
library(lubridate)
library(viridisLite)
library(data.table)
library(caret)
library(DT)
```


```{r load data, message=FALSE, warning=FALSE, echo=FALSE}
# Carregar dados
#df_idhm <- read.csv('data/atlasbrasil/base_econ_atlasbrasil_geral_idhm_2013_sp_campinas.csv', sep = ';')
df_idhm <- read.csv('data/atlasbrasil/base_econ_atlasbrasil_geral_idhm_2013_sp.csv', sep = ';')
df_idhm_mapa <- read.csv('data/atlasbrasil/base_econ_atlasbrasil_geral_idhm_2013_mapa_dados.csv', sep = ';')

## Conhecer os dados

# São 254 colunas, as primeiras colunas tem o id, id da cidade, depois vem mais de 200 colunas com os dados numéricos que compõem os indicadores finais, seguidos dos totais. Ao final, temos os dados complementares das localidades: nome da cidade, estado, etc.

```

```{r message=FALSE, warning=FALSE, include=FALSE}

## Tratar dados
# Esta analise visa elaborar as informações da cidade de Americana, então podemos criar um dataset único para a cidade.

#summary(df_idhm)
#names(df_idhm)
#df_localidade <- df_idhm[, c(1:4, 238:245)] 
#dim(df_idhm)
df_idhm_americana <- df_idhm[df_idhm$id_cidade == 4724, ]
df_idhm_americana
```

## Analisar os dados

<div style="color:#006400; font-size:16px; margin: 24px 0px;"><b>
  Evolução IDH-M na cidade de Americana.
</b></div>


```{r, message=FALSE, warning=FALSE, echo=FALSE}

showTable <- function(df){
  x <- df
  rownames(x) <- NULL
  datatable(x, options = list(
      autoWidth = TRUE, 
      dom = '',
      language = list(url = '//cdn.datatables.net/plug-ins/1.10.11/i18n/Portuguese-Brasil.json')
    )
  )  
}

showTable(df_idhm_americana[, c('ano', 'idhm')])

```

<br />

O IDH de Americana em 1991 está em 0,61 que é considerado médio; em 2000 ele passa para 0,74 que é considerado Alto; e em 2010 ele chega em 0,81 que está na faixa de Muito Alto.

<br />

```{r, message=FALSE, warning=FALSE, echo=FALSE}

#df_idhm_americana[, c('ano', 'idhm', 'idhm_e', 'idhm_l', 'idhm_r')]

highchart() %>% 
  hc_xAxis(categories = df_idhm_americana$ano) %>% 
  hc_yAxis(title = list(text = "Valor do índice")) %>%
  #hc_add_series(name = "IDM-H", data = df_idhm_americana$idhm) %>%
  hc_add_series(name = "Educação", data = df_idhm_americana$idhm_e) %>% 
  hc_add_series(name = "Longevidade", data = df_idhm_americana$idhm_l) %>% 
  hc_add_series(name = "Renda", data = df_idhm_americana$idhm_r) %>%
  hc_title(text = 'Evolução dos indicadores do IDH-M') %>%
  hc_subtitle(text = "Fonte: Atlas Brasil (2013)")

```

<br />

Quebrando o índice geral nos 3 pilares, mostra que todos os indicadores melhoram no passar do tempo, e que o indicador Longevidade é o melhor deles, o de renda é o que menos cresce e o de educação quase dobra, mas continua sendo o mais baixo deles.

<br />

Cidade com menor idh
Cidade com maior idh
Média de SP


```{r}

#min(df_idhm$idhm)

anos <- c('1991', '2000', '2010')

#for(ano in anos){
#  df_idhm[df_idhm$ano == '1991' & which.min(df_idhm$idhm), c('ano', 'nome_cidade', 'idhm')]
#  df_idhm[df_idhm$ano == '1991' & which.max(df_idhm$idhm), c('ano', 'nome_cidade', 'idhm')]
#  mean(df_idhm[df_idhm$ano == '1991', c('idhm')])  
#}

df_idhm[df_idhm$ano == '1991' & which.min(df_idhm$idhm), ]
df_idhm[df_idhm$ano == '1991' & which.max(df_idhm$idhm), ]
mean(df_idhm[df_idhm$ano == '1991', c('idhm')])


```


---

## Referências e fontes de dados

- <a href="https://qrius.com/sir-william-petty-the-inventor-of-economics/" target="_blank">Sir William Petty- The inventor of Economics</a>
- <a href="https://www.scielo.br/scielo.php?script=sci_arttext&pid=S0101-31572019000200002" target="_blank">SciElo - Geopolítica e Desenvolvimento em Petty, Hamilton e List</a>
- <a href="https://www.br.undp.org/content/brazil/pt/home/idh0/conceitos/o-que-e-o-idh.html" target="_blank">PNUD - O que é o IDH</a>


<br />
